【裁判字號】    98,易,527
【裁判日期】    990310
【裁判案由】    詐欺
【裁判全文】
臺灣屏東地方法院刑事判決               98年度易字第527號
公  訴  人  臺灣屏東地方法院檢察署檢察官
被      告  乙○○
選任辯護人  萬維堯律師
上列被告因詐欺案件，經檢察官提起公訴（98年度偵字第2211號
、第3752號）本院判決如下：
    主  文
乙○○無罪。
    理  由
一、公訴意旨略以：被告乙○○客觀上可以預見一般取得他人帳
    戶使用之行徑，常與財產犯罪所需有密切關連，竟仍基於幫
    助詐欺之未必故意，於民國97年12月24日21時許，在高雄縣
    鳳山市○○路與正義路交叉路口之便利商店，將其所有之中
    華郵政股份有限公司平鎮南勢郵局帳號000-0000000-00000
    0 號帳戶之存摺影本、提款卡及提款卡密碼等物，交付真實
    姓名、年籍不詳之成年人使用。嗣該人取得上開提款卡等物
    後，即由其所屬之詐騙集團內不詳成員，在雅虎奇摩網站、
    露天市集國際資訊股份有限公司網站上，虛設網頁拍賣物品
    ，供不特定人上網競標，致丙○○等7 人陷於錯誤，於下列
    附表所示之時、地依指示以轉帳方式匯款至被告上開帳戶內
    ，該詐騙集團成員再以被告交付之提款卡將上開款項提領一
    空。因認被告涉有刑法第30條第1 項、第339 條第1 項之幫
    助詐欺取財罪嫌等情。
二、按犯罪事實應依證據認定之，無證據不得認定犯罪事實；不
    能證明被告犯罪者，應諭知無罪之判決，刑事訴訟法第154
    條第2 項、同法第301 條第1 項前段分別定有明文。次按認
    定不利於被告之事實，須依積極證據，苟積極證據不足為不
    利於被告事實之認定時，即應為有利於被告之認定，更不必
    有何有利之證據；又事實之認定，應憑證據，如未能發現相
    當證據，或證據不足以證明，自不能以推測或擬制之方法，
    以為裁判基礎；而刑事訴訟法上所謂認定犯罪事實之積極證
    據，係指適合於被告犯罪事實之認定之積極證據而言，雖不
    以直接證據為限，間接證據亦包括在內；然而無論直接或間
    接證據，其為訴訟上之證明，須達於通常一般之人均不致有
    所懷疑，而得確信其為真實之程度者，始得據為有罪之認定
    ，倘其證明尚未達到此一程度，而有合理之懷疑存在時，致
    使無從形成有罪之確信，根據「罪證有疑，利於被告」之證
    據法則，即不得遽為不利被告之認定（最高法院29年上字第
    3105號、30年上字第816 號、40年台上字第86號及76年台上
    字第4986號判例意旨參照）。又按刑法上之幫助犯，係指以
    幫助之意思，對於正犯資以助力，而未參與實施犯罪之行為
    者而言，且非但行為之外形可認為幫助，更須與正犯有犯意
    之聯絡。若幫助之人，誤信為正當行為，並無違法之認識，
    則其行為縱予正犯以助力，尚難遽令負幫助之罪責（最高法
    院20年上字第1828號判例意旨參照）。
三、公訴意旨認被告乙○○涉犯上開罪嫌，係以被告於偵查中之
    供述、被害人丙○○、庚○○、戊○○、壬○○、丁○○、
    己○○及甲○○於警詢中之證述、上開被害人等所提出之相
    關匯款、轉帳單據、被告前揭郵局帳戶存摺封面影本、存摺
    內頁交易明細影本等為其主要論據。訊據被告於本院審理中
    ，固坦承將上開郵局帳戶之存摺影本、提款卡及提款卡密碼
    等資料（以下簡稱上開帳戶資料）交付與他人之情，惟堅決
    否認有何幫助詐欺犯行，辯稱：伊是去應徵工作，在不知情
    情況下被騙，始交付上開帳戶資料，伊所應徵的工作係司機
    ，駕車載送小姐去上班，公司稱接送小姐的錢會先匯到伊帳
    戶，故需要伊提供上開帳戶資料，供審核伊上開帳戶是否有
    不良紀錄，伊當時有懷疑對方為何要伊提供上開帳戶資料，
    然因應徵工作很累，想儘快獲得工作等語（見本院98年7 月
    2 日準備程序筆錄第2 頁、98年9 月24日準備程序筆錄第2
    頁）。辯護人則為之辯護稱：被告與其友人辛○○於97年12
    月24日，購買自由時報應徵工作，被告有使用其所有000000
    0000號行動電話與該些廠商聯絡，當日晚間，被告所應徵商
    務司機之工作，對方稱要調查被告之債信，被告始將上開帳
    戶資料交付對方，並無幫助詐欺之不確定故意等語。經查：
  (一)被告於97年12月24日21時許，在高雄縣鳳山市○○路與正義
    路交叉路口之便利商店，將其所有上開帳戶資料，交付與真
    實姓名、年籍不詳成年男子之事實，業據其於警、偵訊中坦
    承認無訛（見屏警分偵字第00980003258 號卷第5 頁、屏東
    地檢署98年度偵字第2211號卷第6 頁），並為被告於本院準
    備程序中所不爭執，另證人即與被告一同應徵相同工作之辛○○就上情亦於本院審理時證述明確（見本院審判筆錄第3
    4 頁），是此部分事實堪以認定。
  (二)證人即被害人丙○○、庚○○、戊○○、壬○○、丁○○、
    己○○及甲○○等人，分別於附表所示之時、地，遭詐騙集
    團成員施以前開公訴意旨所述之詐術，致陷於錯誤，而匯款
    或轉帳如附表所示之金額入被告上開帳戶內之事實，業經上
    開證人7 人於警詢時證述明確（見上開警卷第13-14 頁、第
    21-23 頁、第30-32 頁、第38-39 頁、第44-45 頁、第53-5
    4 頁、第62-63 頁），並有國泰世華銀行ATM 轉出明細查詢
    1 紙（見上開警卷第18頁）、中國信託自動櫃員機交易明細
    表1 紙（見上開警卷第27頁）、郵政自動櫃員機交易明細表
    2 紙（見上開警卷第36頁、第49頁）、郵政國內匯款單1 紙
    （見上開警卷第41頁）、彰化銀行自動櫃員機交易明細表1
    紙（見上開警卷第58頁）、合作金庫銀行自動櫃員機交易明
    細表1 紙（見上開警卷第64頁）及被告上開郵局帳戶之開戶
    資料、帳戶歷史交易清單1 份（見高市警苓分偵字第098000
    0114號卷第4-7 頁）等存卷可佐，是被告上開帳戶被詐騙集
    團使用，作為對他人詐欺犯罪工具之事實，應可認定。然前
    開證據僅可證明被告上開帳戶被詐騙集團用為詐欺犯罪之工
    具，尚無法證明被告有幫助詐欺之故意。
  (三)被告確有幫助之外形，固已如上述，是所應審究者係被告是
    否有幫助詐騙集團成員之犯意？證人辛○○於本院審理時證
    稱：伊與被告曾在97年12月24日在高雄應徵工作，當天伊與
    被告曾依自由時報之登載，應徵聯絡電話為0000000000號行
    動電話、工作內容為商務司機之工作，經撥打該電話連絡後
    ，對方稱要審核伊等在銀行的資金來往、視伊等帳戶內金額
    轉出、入是否頻繁，看伊等帳戶若有錢存入是否會因其他事
    由遭轉走，而要求伊等攜帶存摺、提款卡及提款卡密碼，伊
    等係在高雄縣鳳山市○○路與正義路口某便利商店門口應徵
    該工作，因該公司之人稱要先帶伊等之資料回去審核，錄取
    之後方會帶伊等去公司，該商務司機之工作內容係接送小姐
    上下班，客人會先將錢匯到伊帳戶內，伊領出來交與公司，
    公司再將薪資給伊等，後來該公司之人有打電話跟伊等說審
    核通過了，會另行通知何時上班，之後伊等發覺被騙，便有
    去警局備案，警察告知伊等帳戶已被列為警示帳戶等語（見
    本院審判筆錄第3-7 頁），證人辛○○此部份所證，與被告
    前揭所辯，其係為求職應徵工作，對方為調查其債信，應對
    方之要求，始交付上開帳戶資料互核大致相符；次查，自由
    時報97年12月24日G3版有刊登「商務司機、無經驗可、無須
    自備車、可立即上班、優先錄取、0000000000」求職廣告一
    節，有被告所提出之上開報紙版面影本1 份在卷可稽（見本
    院卷第27頁）；又查，被告所使用之行動電話號碼00000000
    00號，業經其供承在卷（見本院審判筆錄第12頁），並有警
    卷被告年籍資料欄在卷可查。而參以被告所提出其所使用之
    上開行動電話門號通聯記錄（見本院卷第29-30 頁），其上
    記載被告曾分別於97年12月24日16時12分6 秒、同日19時17
    分14秒及同日20時12分39秒，撥打上開求職廣告之電話，通
    話時間分別為29秒、515 秒及62秒，而上開求職廣告電話之
    使用人亦曾於當日19時49分21秒撥打被告所使用之行動電話
    號碼，依其相互間之通話頻繁程度、秒數長短與求職廣告內
    容，得合理推認被告應有於上開時間撥打報載求職廣告電話
    ，詢問工作內容等細節，尚不能以通話內容為何無從證明，
    認被告之辯解不可採，是被告前揭因謀職而交付上開帳戶資
    料之辯解，應非子虛，而可採信，即難認其主觀上有提供上
    開帳戶資料予他人非法使用之意思。
  (四)衡之常情，以求職廣告為餌，誘使他人交付帳戶存摺、提款
    卡、密碼之詐騙手法，並非不可能發生。參之現今科技發達
    ，銀行提供之服務日新月異，舉凡存款提領方式，過去只能
    以存摺人工提領，進步至櫃員機提領，而轉帳存款方式，亦
    從人工匯款方式、進步至櫃員機轉帳、無摺存款等情，衡情
    若非平日常利用銀行理財之人，尚非一般人均所知悉；另一
    般公司之支付薪資方式，從過去以人工發放現金，進步至以
    存摺帳號匯款，因工作職業之高低階層不同，故亦非每位從
    事工作者均可知悉。從而，金融業究採何方式探知個人信用
    狀況，亦非未從事此類工作者均所熟知，故一般人於急迫輕
    率時，輕信他人之言，非無可能。又詐騙集團之詐騙手法日
    益翻新，並非一成不變，此之所以電話、網路詐騙猖厥多年
    仍無法消弭之原因，且高知識分子之教授、醫生受騙者，亦
    所在多有。雖被告於本件案發當時已34歲，並於自承有多年
    之工作經驗（見本院98年7 月2 日準備程序筆錄第2 頁），
    固具相當之社會歷練，然在失業、面臨經濟壓力而急需工作
    之狀況下，自難期被告對詐騙者所言仍能具備高度之分辨能
    力，是被告在此種境況下，非全無遭詐騙之可能。執是，被
    告交付上開帳戶資料所為，雖一般正常合理之人，稍加思索
    ，或可發現其中與事理不侔之處，而不符合一般求職之常態
    ，惟仍難遽認被告所辯係屬虛偽。另被告本院審理時供稱：
    其交付上開帳戶資料後，該公司曾打電話通知伊已錄取，並
    告知伊去上班，但該公司之人並未如期載伊去上班，伊隔天
    便去掛失金融卡，伊是在97年12月31日去郵局掛失金融卡，
    98年1 月8 日去領金融卡時，警察就帶伊回警局製作筆錄等
    語（見本院審判筆錄第13-14 頁），其另於警詢中供稱：伊
    是在97年12月31日至屏東市○○路永安郵局掛失金融卡，98
    年1 月8 日再至該郵局領金融卡時方知伊帳戶被列為警示帳
    戶，而為警查獲等語（見屏警分偵字第00980003258 號卷第
    5 頁），再觀屏東縣政府警察局屏東分局刑事案件報告書之
    記載（見屏東地檢署98年度偵字第2211號卷第1 頁背面），
    查獲被告之時間係98年1 月8 日、查獲地點為位在屏東縣屏
    東市○○路59號之中華郵政永安郵局，顯然被告係於發現其
    謀職落空，並遭騙取上開帳戶資料後，即至郵局辦理掛失金
    融卡，並於領取新申辦之金融卡時，而經警查獲。再者，被
    告交付上開帳戶資料後，上開求職廣告電話之使用人曾於97
    年12月26日14時2 分32秒、97年12月28日21時12分56秒及97
    年12月29日18時5 分39秒撥打被告上開行動電話與之聯絡乙
    情，有上開行動電話門號通聯記錄（見本院卷第29頁）附卷
    可憑，而本件被害人等遭詐騙陷於錯誤並匯款之時間，均係
    在97年12月28、29日間，足見被告於97年12月24日將其上開
    帳戶資料交給詐騙集團成員時，對方除要求伊等待審核結果
    通知上班外，事後並有主動與被告聯繫，明顯係為取得被告
    信任，避免被告察覺有異，將其上開帳戶掛失止付，而使該
    詐騙集團成員得以確保提領詐騙被害人等所得之金額，更足
    彰被告實無提供上開帳戶資料予詐騙集團成員遂行渠等詐欺
    取財犯行之意。
  (五)另公訴意旨雖認：被告於應徵之初，即對需交付上開帳戶資
    料乙情產生懷疑，且依被告之智識經驗，當知辦理薪資轉帳
    無需交付提款卡及提款卡密碼等物，被告竟仍交付上開帳戶
    資料，難謂無幫助詐欺之未必故意。惟被告偵訊中已明確供
    承提供存摺影本係作為薪資轉帳之用，提款卡及提款卡密碼
    ，則係要檢查帳戶是否有不良紀錄，沒有不良紀錄方可錄取
    等語（見上開偵卷第6 頁），是其交付提款卡、提款卡密碼
    ，顯係受詐騙集團所矇騙而另有原因，並非僅係辦理薪資轉
    帳之用；又其於偵訊中另供述：伊交付上開帳戶資料時，有
    懷疑過，但伊問對方，對方稱帳戶裡沒有什麼錢，騙不了什
    麼東西，伊便相信他等語（見上開偵卷第7 頁），則被告所
    懷疑者，顯係其自身是否可能遭受對方所詐騙，惟因其上開
    帳戶內並無鉅額款項，始放心交付上開帳戶資料予對方，而
    非謂其已產生若將上開帳戶資料交付對方，將可能供之作為
    詐騙他人財物之詐欺取財犯行所用之懷疑。是公訴意旨此處
    所指，容有誤會，實無從據為不利於被告之認定。
四、綜上所述，公訴人所舉之前揭證據，僅能證明被告之上開帳
    戶經詐騙集團成員使用作為對他人詐欺犯罪之工具，然被告
    是否有幫助詐欺取財之犯意，尚屬不能證明。從而，公訴人
    所持之前開論據，均無法採為認定被告犯罪之證據；此外，
    復查無其他積極證據足資證明被告有何幫助詐欺取財之犯行
    ，被告被訴幫助詐欺取財罪自屬不能證明，揆諸上開判例意
    旨及說明，自應為被告無罪之諭知。
據上論斷，應依刑事訴訟法第301 條第1 項，判決如主文。
本案經檢察官任亭到庭執行職務。
中    華    民    國    99    年    3     月    10    日
                  刑事第五庭  審判長法  官  石家禎
                                    法  官  陳秀慧
                                    法  官  程士傑
以上正本證明與原本無異。
如不服本判決應於收受判決後10日內向本院提出上訴書狀，並應
敘述具體理由；其未敘述上訴理由者，應於上訴期間屆滿後20日
內向本院補提理由書（均須按他造當事人之人數附繕本）「切勿
逕送上級法院」。
中    華    民    國    99    年    3     月    10    日
                                    書記官  黃美玲
附表：
┌──┬──────────────────────┐
│編號│被害經過                                    │
├──┼──────────────────────┤
│一  │丙○○於97年12月29日10時50分許，在臺北市中正│
│    │區○○路○ 段6 巷11號5 樓，透過電腦上網至雅虎│
│    │奇摩網站購買一台哈電族A2000 彩色整句電子翻譯│
│    │辭典，並於同日13時52分許，以網路銀行轉帳    │
│    │2,390 元。                                  │
├──┼──────────────────────┤
│二  │庚○○於97年12月29日11時39分許，在臺北市信義│
│    │區○○○路417 號3 樓之2 ，透過電腦上網至露天│
│    │市集網站購買每張面額1000元SOGO禮券9 張，並於│
│    │同日12時29分許，以中國信託自動櫃員機轉帳    │
│    │9,000 元。                                  │
├──┼──────────────────────┤
│三  │戊○○於97年12月29日10時34分許，在高雄市苓雅│
│    │區○○街7 巷12號，透過電腦上網至雅虎奇摩網站│
│    │購買一台筆記型電腦(ASUS Eee PC 1000H 160G XP│
│    │版) ，並於同日12時33分許，以郵政自動櫃員機轉│
│    │帳12,000元。                                │
├──┼──────────────────────┤
│四  │壬○○於97年12月29日某時許，在桃園縣中壢市大│
│    │仁五街18號2 樓，透過電腦上網至雅虎奇摩網站購│
│    │物，並於同日12時48分許，以郵局臨櫃匯款7,000 │
│    │元。                                        │
├──┼──────────────────────┤
│五  │丁○○於97年12月28日某時許，在高雄市新興區五│
│    │福一路140 號，透過電腦上網至雅虎奇摩網站購買│
│    │奶粉，並於翌日13時4 分許，以郵政自動櫃員機轉│
│    │帳25,000元。                                │
├──┼──────────────────────┤
│六  │己○○於97年12月29日某時許，在臺北市中正區○○○    ○○街20之1 號5 樓，透過電腦上網至雅虎奇摩網站│
│    │購買一台觸控式數位隨身聽(ipod nano 16G第四代│
│    │) ，並於同日13時26分許，以彰化銀行自動櫃員機│
│    │轉帳4,900元。                               │
├──┼──────────────────────┤
│七  │甲○○於97年12月29日某時許，在臺北縣樹林市保│
│    │安二街45號，透過電腦上網至雅虎奇摩網站購買一│
│    │台觸控式數位隨身聽(ipod nano 8GB第四代) 及一│
│    │台筆記型電腦(ACER Aspireone8.8吋XP版) ，並於│
│    │同日14時53分許，以合作金庫銀行自動櫃員機轉帳│
│    │15,000元。                                  │
└──┴──────────────────────┘

司法院資訊處製作；財團法人民間司法改革基金會備份。
